【裁判字號】    99,簡上,450
【裁判日期】    990913
【裁判案由】    返還房屋等
【裁判全文】
臺灣臺北地方法院民事判決             99年度簡上字第450號
上  訴  人  甲○○
訴訟代理人  林辰彥律師
複  代理人  林傳哲律師
            謝玉玲律師
被  上訴人  交通部臺灣鐵路管理局
法定代理人  丙○○
訴訟代理人  龔維智律師
複  代理人  乙○○
            藺超群律師
上列當事人間請求返還房屋等事件，上訴人對於民國99年6 月
15日本院臺北簡易庭98年度北簡字第17564 號第一審判決提起
上訴，本院於99年8 月25日言詞辯論終結，判決如下：
    主  文
上訴駁回。
第二審訴訟費用由上訴人負擔。
    事  實  及  理  由
一、被上訴人起訴主張：坐落臺北市○○區○○段2 小段313 地
    號、314 地號土地上，如附圖所示斜線部分之同段81建號即
    門牌號碼臺北市中山區○○○路○ 段146 號房屋（下稱系爭
    房屋）為中華民國所有，被上訴人則為管理機關，先予敘明
    。上訴人之父即訴外人余兆麟前任職於被上訴人期間，固獲
    配住系爭房屋作為眷屬宿舍，惟余兆麟已於79年11月30日死
    亡，自屬使用系爭房屋完畢而應予返還。詎上訴人仍占用系
    爭房屋迄今，侵害被上訴人所有權，被上訴人自得請求上訴
    人遷讓交還。又上訴人無權占用系爭房屋，獲得相當於使用
    該房屋之租金不當利益，亦應返還原告。爰基於民法第470
    條第1 項、第1138條、第767 條第1 項法律關係，訴請上訴
    人遷讓返還系爭房屋，及基於民法第179 條法律關係，訴請
    上訴人給付自96年4 月1 日起至交還該房屋之日止，相當於
    使用該房屋之租金不當利益新台幣（下同）682 元等情。經
    原審判決上訴人應將系爭房屋遷讓返還被上訴人，並自96年
    4 月1 日起至交還系爭房屋之日止，按月給付被上訴人341
    元，另駁回被上訴人其餘之訴。茲上訴人不服原審判決其敗
    訴部分而提起本件上訴。被上訴人除援用於原審之主張及陳
    述外，另於本院補陳：系爭房屋建物登記謄本既登載中華民
    國為所有權人，則上訴人在訴請塗銷以前，依法即應認中華
    民國確為系爭房屋所有權人；上訴人所提「38年12月26日臺
    灣省政府交通處鐵路局用箋」（見原審卷頁249 ；下稱系爭
    用箋），無法證明被上訴人當時已經移轉系爭房屋所有權予
    余兆麟；系爭房屋為已登記之不動產（41年2 月12日第一次
    登記），依大法官會議解釋第107 號、第164 號解釋，並無
    消滅時效規定之適用等語。聲明：上訴駁回。
二、上訴人則以：系爭房屋係被上訴人為獎勵余兆麟而為贈與，
    上訴人自38年12月27日遷入系爭房屋，且領有居住證明，對
    系爭房屋自有所有權，被上訴人訴請遷讓交還系爭房屋及返
    還不當得利，為無理由；系爭房屋年久失修，均為上訴人雇
    工修繕，被上訴人未曾聞問，則被上訴人既主張其有系爭房
    屋之所有權，為何未盡修繕義務；上訴人依法取得系爭房屋
    所有權，被上訴人竟仍訴請遷讓交還系爭房屋及返還不當得
    利，否認余兆麟對國家之貢獻，實不可採等語，資為抗辯。
    並於原審聲明駁回原告之訴。經原審判決如前所述，茲上訴
    人不服原審判決其敗訴部分而提起本件上訴。上訴人除援用
    於原審之主張及陳述外，另於本院補陳：參照系爭用箋所載
    「本局向省政府房屋配售委員會新購…奉撥台端與…合住」
    等語，可知被上訴人於38年間已將系爭房屋所有權移轉予余
    兆麟；縱認系爭房屋所有權並未移轉予余兆麟，被上訴人未
    於保結書約定返還之最後期限80年5 月30日起15年內向上訴
    人請求，迄至98年4 月6 日始行提起本件訴訟，顯已罹於時
    效，上訴人自得拒絕給付；系爭房屋業經余兆麟時效取得所
    有權等語。聲明︰（一）原審判決不利於上訴人部分廢棄。
    （二）前開廢棄部分，被上訴人在第一審之訴駁回。
三、本件被上訴人起訴主張（一）系爭房屋為中華民國所有，被
    上訴人為管理機關；（二）上訴人之父余兆麟前任職於被上
    訴人期間，獲可配住系爭房屋作為眷屬宿舍，惟余兆麟已於
    79年11月30日死亡；（三）上訴人仍占用系爭房屋迄今等情
    ，除上訴人就前開被上訴人主張（二）、（三）部分之事實
    並不爭執外【按：上訴人就被上訴人主張（一）部分之事實
    ，所爭執者為余兆麟嗣後已因贈與或時效制度而取得系爭房
    屋所有權】，另據被上訴人提出系爭房屋建物登記謄本、稅
    籍證明書、宿舍保結書、宿舍設備保管單等件為證，堪可認
    定。足徵被上訴人此部分主張，係屬真實。雖上訴人仍否認
    被上訴人首開請求，並以前開情詞置辯。茲本件應予審究者
    厥為：（一）上訴人占用系爭房屋迄今，有無合法正當權源
    ？被上訴人訴請上訴人遷讓交還系爭房屋，有無理由？（二
    ）被上訴人訴請上訴人返還不當得利，有無理由？述之如下
    ：
（一）上訴人占用系爭房屋迄今，有無合法正當權源？被上訴人
      訴請上訴人遷讓交還系爭房屋，有無理由？
    1.按以無權占有為原因，請求返還所有物之訴，倘原告已就
      其物有所有權之事舉證證明，惟被告以非無權占有為抗辯
      者，則原告對於被告無權占有之事實，即無舉證責任，而
      被告就其占有係有正當權源之事應負舉證之責，如不能證
      明，即應認原告之請求為正當。本件系爭房屋登記所有權
      人為中華民國，被上訴人為管理機關乙節，業據被上訴人
      提出系爭房屋建物登記謄本為據，均如前述。則依前開說
      明，上訴人否認無權占有系爭房屋乙節，自應負舉證責任
      ，合先敘明。
    2.次按因任職關係獲准配住宿舍，其性質為使用借貸，目的
      在使任職者安心盡其職責，是倘借用人喪失其與所屬機關
      之任職關係，當然應認依借貸之目的，已使用完畢，配住
      機關自得請求返還。最高法院著有91年台上字第1926號判
      例要旨可資參照。經查，余兆麟前任職於被上訴人期間，
      獲可配住系爭房屋作為眷屬宿舍乙節，業如前述。固徵余
      兆麟與被上訴人間曾就系爭房屋成立使用借貸法律關係。
      次查，余兆麟已於79年11月30日死亡乙情，亦如前述。則
      按因任職關係獲准配住宿舍成立之使用借貸法律關係，於
      其離職或死亡時當然視為使用目的已經完畢，使用借貸法
      律關係即不存在。堪認余兆麟與被上訴人間就系爭房屋成
      立之使用借貸法律關係於余兆麟死亡時即不存在，同先敘
      明。
    3.又上訴人固稱：余兆麟已因贈與或時效制度，而取得系爭
      房屋所有權云云，並提出系爭用箋為憑。惟為被上訴人所
      否認。另查，系爭房屋登記所有權人為中華民國，被上訴
      人為管理機關乙節，業已認定如前。可徵余兆麟並非系爭
      房屋登記所有權人。則上訴人所辯系爭房屋已經贈與余兆
      麟乙節，是否屬實，非無可議。雖上訴人再提出系爭用箋
      ，主張該用箋所載「本局向省政府房屋配售委員會新購…
      奉撥台端與…合住」等語，即可證明被上訴人於38年間已
      將系爭房屋所有權移轉予余兆麟云云。然查，參酌系爭用
      箋上開所載「新購」、「奉撥」等詞，實無從遽以推認被
      上訴人係將系爭房屋贈與余兆麟；及參酌被上訴人為公家
      機關，如確有贈與系爭房屋之事，豈有可能不循慎重行政
      方式，而僅以系爭用箋寥寥幾語即將系爭房屋出贈上訴人
      ；暨參酌余兆麟於58年12月30日簽立上開保結書已載明「
      …具保結書人余兆麟茲住用台灣鐵路管理局坐落…宿舍壹
      幢，謹遵守後列住用規則，如有違反願受行政及法律處分
      …謹具保結…住用規則：（一）凡遇離職，撤職人員應於
      一個月內將宿舍交還鐵路局。（二）凡遇調職及死亡人員
      應於六個月內將宿舍交還鐵路局」等語，亦可認被上訴人
      僅係將系爭房屋出借予余兆麟工作宿舍使用。均徵上訴人
      所稱被上訴人已將系爭房屋贈與余兆麟乙節，係屬無稽，
      並無可採。再查，系爭房屋於41年2 月12日已為第一次登
      記乙節，業據被上訴人提出系爭房屋台北市中山地政事務
      所異動索引在卷（見本院卷頁34）可佐，亦堪採認。則按
      已登記不動產並無時效取得制度之適用法則，上訴人並無
      由藉由時效取得制度，取得已登記系爭房屋不動產所有權
      之可能。況上訴人僅空言主張已經時效取得系爭房屋所有
      權，並無法提出如何踐行時效取得之相關證據資料（如：
      已向地政機關為登記之申請等）。是上訴人於本院所稱已
      經時效取得系爭房屋所有權云云，亦屬無據，同無可採。
    4.此外，上訴人無法再提出其他證據資料證明非無權占有系
      爭房屋之事實。則依舉證責任分配之法則，本院即難為有
      利於上訴人之認定。揆諸前開說明，自應認被上訴人主張
      上訴人無權占有系爭房屋乙情為真實。是原告本於民法第
      767 條第1 項規定，請求被告返還系爭房屋，洵屬有據。
    5.至上訴人雖稱：被上訴人未於上開保結書約定返還之最後
      期限80年5 月30日起15年內向上訴人請求，迄至98年4 月
      6 日始行提起本件訴訟，顯已罹於時效，上訴人自得拒絕
      給付云云。但查，系爭房屋為已登記之不動產乙節，可參
      前述。則按大法官會議解釋第107 號、第164 號解釋，此
      種情形下，上訴人基於民法第767 條第1 項規定，訴請上
      訴人遷讓交還系爭房屋，並無消滅時效規定之適用。是上
      訴人此部分所辯，亦屬無據，仍無可採。
（二）被上訴人訴請上訴人返還不當得利，有無理由？
    1.按無法律上原因而受利益，致他人受損害者，應返還其利
      益。雖有法律上原因，而其後已不存在者，亦同，此為民
      法第179 條所明定。故其得請求之不當得利範圍，應以他
      方所受之利益為度，非以請求人所受損害若干為準，而無
      權占有他人土地，可能獲得相當於租金之利益，為社會通
      常之觀念。最高法院著有61年度台上字第1695號判例要旨
      可資參照。本件上訴人無權占用系爭房屋迄今，業如前述
      ，揆諸前開說明，自屬獲得相當於使用該房屋之租金不當
      利益。從而，被上訴人請求上訴人返還96年4 月1 日起至
      騰空交還系爭房屋之日止，每月無權占用系爭房屋獲得相
      當於使用該房屋之租金不當利益，即屬有據。
    2.復按城市地方房屋之租金，以不超過土地及其建築物申報
      總價額年息百分之10為限。所謂土地總價額，係以法定地
      價為準，而法定地價係土地所有人依土地法規定所申報之
      地價，在平均地權條例施行區域，係指土地所有權人於地
      政機關舉辦規定地價或重新規定地價時之公告申報期間內
      自行申報之地價。土地法第97條第1 項、第148 條分別定
      有明文。又查，系爭房屋坐落之臺北中山區○○段313 地
      號、314 地號土地之管理機關均非原告，有前開土地登記
      謄本在卷可參，可予認定。則計算系爭房屋相當於租金之
      利益即不應計入土地部分價額。本院審酌系爭房屋坐落之
      位置、工商業繁榮之程度，上訴人利用系爭房屋之經濟價
      值及所受利益等項，認原告主張按系爭房屋現值新臺幣（
      下同）81,800元之年息5 % 計算相當於租金之不當得利，
      應為允當。準此，被上訴人請求上訴人自96年4 月1 日起
      ，按月給付相當租金之不當得利341 元【81,8005％1
      2個月＝341元，元以下四捨五入】，為有理由，逾此範圍
      請求，則無依據。
四、綜上所述，被上訴人基於民法第767 條第1 項所有物返還請
    求權法律關係，訴請上訴人遷讓返還系爭房屋，及基於民法
    第179 條法律關係，訴請上訴人給付自96年4 月1 日起至交
    還該房屋之日止，相當於使用該房屋之租金不當利益新台幣
    341 元，為有理由。從而，原審判決被上訴人部分勝訴，部
    分敗訴，並無不當。上訴人就其敗訴部分提起上訴，指摘原
    判決不當，求予廢棄改判，為無理由，應予駁回。
五、本件事證已臻明確，兩造其餘主張及攻擊防禦方法，經核與
    本件判決結果不生影響，爰不逐一論述，附此敘明。
六、據上論結，本件上訴為無理由，依民事訴訟法第436 條之1
    第3 項、第449 條第1 項、第2 項、第78條，判決如主文。
中    華    民    國    99    年    9     月    13    日
                民事第二庭    審判長法  官  張松鈞
                                    法  官  李家慧
                                    法  官  黃呈熹
以上正本係照原本作成。
本判決不得上訴。
中    華    民    國    99    年    9     月    13    日
                                    書記官  傅美蓮

司法院資訊處製作；財團法人民間司法改革基金會備份。
